行　政　法　院　判　決　　　　　　　　　　　　　　八十七年度判字第三○九號
　　原　　　告　甲○○
　　被　　　告　臺北縣政府
右當事人間因巷道爭議事件，原告不服內政部中華民國八十六年三月二十四日台內
訴字第八六○一三一○號再訴願決定，提起行政訴訟。本院判決如左︰
　　主  文
原告之訴駁回。
　　事  實
緣原告於民國八十一年間向被告申請核發坐落台北縣永和市○○街十四巷八弄（現有
巷道）之指定建築線，經被告予以指定（八一定－永二二－二五八號），嗣因鄰地訴
外人銀和建設公司（下稱銀和公司）亦申請指定建築線，經被告查證後，認定該巷道
原有寬度未達二公尺，乃由被告所屬工務局以八十五年八月二十三日北工都字第一－
三九八二號函撤銷原發給之八一定－永二二－二五八五號、八三定－永二二－○二○
號及八三定－永二二－一九七九號（本號係訴外人申請）之指定建築線，原告不服，
提起訴願、再訴願，遞遭決定駁回，遂提起行政訴訟。茲摘兩造訴辯意旨於次：
原告起訴意旨及補充理由略謂：一、查被撤銷原已指定建築線之系爭巷道，依據被告
已核發之五十四年營字第七九一號營造執照案內配置圖，係核定為巷寬五公尺，嗣經
永和市公所依據前揭執照及配置圖，於五十五年二月二日以申字第○二八號編訂為永
和市○○街十巷四弄，六十六年六月二十日整編為永和市○○街十四巷八弄現址。八
十一年被告依法定程序核發永和市○○街十四巷八弄之八一定－永二二－二五八五號
指定建築線，再依該指定建築線核准原告於八十二年取得八二永建字第○四五五號建
造執照，茲該建物已全部完工。二、被告罔顧法律，無視系爭巷道於五十四年早經測
量證實巷寬為五公尺並核發北縣建照營字第七九一號營造執照之事實，更於八十一
年指定建築線後，故意不依其內部審核標準，未將建築線以紅線標示，亦未為地籍套
繪圖，致造成原指定建築線部分，標示不清。嗣於訴外人銀和公司於八十三年取得系
爭巷道他側建築基地時，苦於建地深度不足，而被告明知系爭巷道早經指定建築線，
竟假借職務上之權力及機會，於銀和公司請領同條巷道指定建築線時，其建地四周之
三個方位均載明建築線（指一三一七、指永○三－七四七、另一為八米計劃道路
），唯獨故意不載原告於八十一年經指定之建築線，圖使案外人不受台灣省建築管理
規則第五條第四款：「現有巷道之寬度大於四公尺或六公尺者，仍應保持原有之寬度
。」之規範。經原告於八十四年一月十六日以申請書函被告所屬工務局指陳其違法部
分後，被告竟於八十五年八月二十三日以八五北工都字第一－三九二八號函原告，略
以：「有關永和市○○街十四巷八弄指定建築線疑義案，業經本局研判：「該巷道原
有寬度未達二公尺，應不予指定建築線」前核發之八一定－永二二－二五八五號、八
三定－永二二－○二○號及八三定－永二二－一九七九號指定建築線案應予撤銷．．
．」云云，查被告無視五十四年現場查證，核定系爭巷道寬五公尺及八十一年現場查
證，明確指定建築線之事實，以「本局研判」等揣測之詞為處分，造成原告之損害，
顯然逾權限並濫用權力。三、被告認定系爭巷道寬未達二公尺，所為撤銷已指定建築
線三案之行政處分所依據者為原案存附照片、七十六年航測現況圖、八十年現況地形
圖及原承辦人之回憶所綜合之「溯往追認研判」。事實上系爭巷道原有寬度已超過二
公尺，有下列事實可資證明：(一)依被告五十四營字第七九一號營造執照案內配置圖，
可清楚查知系爭巷道係巷寬五公尺。(二)系爭巷道於五十五年二月二日由當時之台北縣
永和鎮戶政事務所以申字第○二八號編訂為「永和市○○街十巷四弄」（按，六十六
年六月二十日整編為「永和市○○街十四巷八弄」之現址），此有該戶政事務所八十
一年八月八日北縣永戶（門）字第一四六九六號簡便行文表可證，而依台北縣永和鎮
公所五十五年一月二十八日公文所載，編定系爭巷道當時承辦人即戶籍員徐員在公文
上所簽辦之處理意見為：「一、擬現場勘查結果依照略圖記載編列。．．．」而營造
執照號碼欄則填載：「北縣建照（）營字第七九一號」，顯見系爭巷道經永和鎮公
所於現場勘查後，第二度確認與五十四年營字第七九一號營造執照配置圖所載比例相
同，即「巷道寬度五公尺」。(三)系爭巷道經原告分別於八十一年及八十三年申請指定
建築線，被告依法定程序現場勘查後，亦分別核發八一定－永二二－二五八五號及八
三定－永二二－○二○號指定建築線案，二度確認系爭巷道寬度已超過二公尺無疑。
(四)銀和公司於八十三年取得系爭巷道他側建築基地時，故意於相關地籍圖件不載明原
告已於八十一年及八十三年申請指定建築線，並經核發上開指定建築線案之事實。被
告並暗中協助並使銀和公司不受系爭巷道已指定建築線之限制，而儘量延伸其建築基
地之前後建築深度。任令銀和公司搶建，最不可思議者，被告於銀和公司申請建築後
，於八十三年八月間針對系爭巷道竟另核發第三人八三定－永二二－一九七九號指定
建築線，第五度確認系爭巷道寬度已達二公尺，前後處置不一，罔顧建築法令，查原
告依法申請指定建築線，依法取得建築執照完成建築，茲因已指定之建築線實遭非法
撤銷，變成依法建築完成之房屋不能取得使用執照，畢生積蓄與心血盡付流水，情何
以堪！四、被告係於原告舉發銀和公司舞弊案後利用多次協調時，使銀和公司搶建，
破壞現場，再以「現場因巷道兩側建築物施工而變動，無法辨識」為由，以與判斷巷
道寬度無關之照片，研判出系爭巷道寬未達二公尺，事實上，原案存附之照片分別附
於核發八一定－永二二－二五八五號、八三定－永二二－○二○號及八三定－永二二
－一九七九號指定建築線案卷內，當時認定系爭巷道寬已達二公尺，茲同一照片於本
件竟被認為未達二公尺，前後矛盾。被告所提航測現況圖及現況地形圖，因非地籍圖
，實務上不得作為認定巷道寬度之用。是該航測圖及現況圖亦無法為系爭巷道寬度不
足二公尺之證明，又系爭巷道與法定空地無關，被告強調系爭巷道為「法定空地」，
非「原核定為四公尺寬巷道」顯然不實。被告承辦人員有不法情事，請囑託台北縣調
查站調查證據，並向台灣板橋地方法院檢察署調閱有關卷宗。五、按行政官署對其已
為之行政行為，得自動更正或撤銷者，依鈞院四十四年判字第四十號判例意旨所示，
係以行政行為「確實違誤」者為限，本件被告何得以無絕對關聯性之證據，作為依據
，並以「研判」結果，逕認前多次依法所為之行政行為均為「違誤」﹖此種將揣測與
確有違誤劃上等號之作法，實違反論理法則。人民依法律取得之財產權，又焉得由行
政機關朝令夕改，恣意以行政處分加以剝奪﹖六、系爭巷道自民國五十四年由被告核
發營字第七十九號建照後，興建之建物距離與路寬，不會自行移動，原路寬超過四公
尺以上，鐵證如山，不容被告歪曲事實，敬請將原處分及一再訴願決定一併撤銷，用
保原告權益等語。
被告答辯意旨略謂：一、查本案癥結乃係於被告工務局八一定－永二二－二五八五號
、八三定－永二二－○二○號及八三定－永二二－一九七九號建築線指定案內原告所
有土地西側臨接之台北縣永和市○○街十四巷八弄現有巷道標註寬度為二公尺並據以
指定為四公尺退縮建築，而該巷道西側銀和公司建築用地亦領有被告工務局核發之八
三定－永二二－一三四號及八三定－永二二－八一四號建築線在案，惟對於該巷道卻
註明『未達二公尺不予指定保持現況．．．。』而未予指定。顯示其中一方確涉及該
巷道是否有違被告擬定執行之二公尺（含二公尺）寬度才據以指定建築線之規定。二
、系爭巷道兩側業主於事發後曾經被告數度召集各權利關係人協商，為免雙方權益受
損擴大，擬就現況將二基地適法性合併為一宗基地（系爭巷道變更為私設通路），期
使雙方影響權益及損失至最輕微未果，故既未能達成協商共識圓滿解決，勢必釐清該
巷道據以指定寬度認定之疑義﹖並撤銷錯誤之建築線指定案。三、被告工務局八五年
八月十二日召集系爭巷道兩側五案建築線原申請人及上開案之原承辦人（當時以調職
）現場會勘，惟現況因巷道兩側建築物施工而變動無法辨識，謹就原指定建築線案內
所存附照片由各申請人確認比對位置，並依八三定－永二二－一三四號、八三定－永
二二－八一四號及八三定－永二二－一九七九號建築線原案存附照片內標示巷道標尺
讀數（八一定－永二二－二五八五號及八三定－永二二－○二○號建築線原案存附照
片內未置標尺無法判定其巷道寬度）及查對七六年航測現況圖並比對永和市公所於八
十年間辦理之現況地形圖暨原承辦人溯往追認判定，乃判定該巷道原有寬度應判定未
達二公尺。四、系爭巷道寬度疑義案既經釐清，當依法撤銷錯誤核給之建築線，且經
查該系爭巷道範圍兩側土地及原有建築乃係被告工務局五十四年營字第七九一號建照
執照內同一宗基地內之法定空地於建築完成時，方各自築牆成道並編定門牌巷弄，非
原告所陳原核定為五公尺寬巷道，至原承辦人疏失職責當依法另為懲處，其所造成之
損失當可依法請求行政救濟或國家賠償，然就事實認定被告工務局八五北工都字第一
－三九二八號函所為行政處分並無不當，懇予維持等語。
　　理　由
按行政官署對其已為之行政行為發覺有違誤之處，而自動更正或撤銷者，並非法所不
許，本院四十四年判字第四○號著有判例。有關巷道寬度應為若干始得予以指定建築
線，台灣省建築管理規則雖無規定，但台灣省政府對七十九年五月四日府建四字第四
八七四九號函曾有應依台灣省建築管理規則第四條第二項規定，由縣市主管機關就其
寬度、使用性質、使用期間、通行情形乃公益上需要認定之函示，被告工務局局務會
議遂決議維持最小二公尺以上始予指定建築線並以函知台灣省建築師公會、北縣辦事
處並陳報台灣省政府建設廳，此有被告七十九年五月三十日北府工都字第一五三一三
三號函附原處分卷可稽，本件原告前曾申請核發系爭巷道之指定建築線，嗣經被告重
新認定以系爭巷道寬度未達二公尺，乃以八十五年八月二十三日八五北工都字第一－
三九八二號函將前核發之八一定－永二二－二五八五號、八三定－永二二－○二○號
及八三定－永二二－一九七九號（係第三人所有）之指定建築線案予以撤銷，原告不
服，循序提起行政訴訟，主張：系爭巷道寬度確已超過二公尺，此有被告前後五度確
認並指定建築線以及依照營造執照案內之照片、配置圖，永和鎮公所為編訂門牌所做
之現場調查報告等可以證明，被告為圖利銀和公司依據不確實之航測圖、現況地形圖
以及原承辦人之回憶，遽認系爭巷道寬度不足二公尺將原指定建築線撤銷，影響其建
築完竣房屋之合法權益，於法有違云云，惟查被告前曾對原告核發八一定－永二二－
二五八五號及八三定－永二二－○二○號指定建築線，固為事實，惟嗣後對銀和公司
核發之八三定－永二二－一三四號及八三定－永二二－八一四號發覺系爭巷道寬度可
疑，乃召集系爭巷道兩側業主協商五次，無法圓滿解決，有協調紀錄附原處分卷可稽
，八十五年八月十二日並召集系爭巷道兩側五案建築線申請人現場會勘，亦有會勘紀
錄附原處分卷足憑，由於現場兩側建築物施工變動，無法辨識，乃就原指定建築線案
內所有照片，由各申請人比對指認位置，並依八三定－永二二－八一四號、八三定－
永二二－一九七九號建築線原案之巷道標尺讀數，查對七十六年航測圖，並比對永和
市公所八十年間辦理之現場地形圖暨原承辦人之回憶判斷，判定系爭巷道寬度不足二
公尺，其認定已盡一切可能、援用一切資料，應屬可靠，原告遽指該判斷不實，核無
足採。按系爭巷道寬度既不足二公尺，依前開函釋，自不得指定建築線（被告亦自認
所核發之指定建築線有誤），則其將對原告所核發之八一定－永二二－二五八五號及
八三定－永二二－○二○號指定建築線予以撤銷，揆諸首揭說明洵無違誤，一再訴願
決定遞予維持，亦無不合，原告起訴意旨難謂有理由，應予駁回，惟八一定－永二二
－二五八五號及八三定－永二二－○二○號指定建築線案，當時既係由被告正式核發
，原告並依該指定建築線案申領建造執照興建房屋，則原告之信賴應予保護，被告於
撤銷建築線之指定後，對原告因此所造成之損害即應予以適當之補償，另本件事證已
明，原告請求囑託台北縣調查站調查證據，及向台北板橋地方法院檢察署調閱有關被
告承辦人員不法情事之刑事案卷，並無必要，不予調取，均予指明。
據上論結，本件原告之訴為無理由，爰依行政訴訟法第二十六條後段，判決如主文。
中    華    民    國     八十七      年      二      月     二十七      日
                    行 政 法 院 第 五 庭
                                審 判 長 評  事      葉  振  權
                                         評  事      藍　獻　林
                                         評  事      沈  水  元
                                         評  事      林  清  祥
                                         評  事      劉  鑫  楨
右  正  本  證  明  與  原  本  無  異
                                         法院書記官  阮  桂  芬
中    華    民    國     八十七      年      三      月       二        日
